【裁判字號】    88,訴,750
【裁判日期】    890406
【裁判案由】    確認本票債權不存在
【裁判全文】
臺灣新竹地方法院民事判決  八十八年度訴字第七五○號
    原      告  乙○○
    訴訟代理人  丙○○
    被      告  丁○○
    訴訟代理人  陽文瑜律師
右當事人間請求確認本票債權不存在事件，本院判決如左：
    主    文
原告之訴駁回。
訴訟費用由原告負擔。
    事    實
甲、原告方面：
一、聲明：
（一）確認被告持有由原告於民國八十三年六月五日所簽發、票面金額新台幣（下同
      ）六百萬元之本票（簡稱系爭本票）債權不存在。
（二）訴訟費用由被告負擔。
二、陳述：
    緣被告執有系爭本票一紙，聲請本院裁定准予強制執行，已經本院以八十八年度
    票字第一五一六號民事裁定准許在案，惟原告自始未曾簽發系爭本票，亦不認識
    被告，與被告並無任何債權債務關係，係直到收到本院上開准許本票強制執行之
    裁定後，始知該本票係遭原告之女甲○○盜用原告之印鑑章，並冒名而偽造所簽
    發。且因系爭本票係於八十三年六月五日所簽發，其發票迄今已超過三年，已罹
    於時效消滅。今因被告持該偽造之本票聲請對原告之財產實施強制執行中，為保
    障原告之權益，原告自有提起本件訴訟，訴請確認系爭本票債權不存在之確認利
    益存在，爰依非訟事件法第一百零一條之規定，起訴請求如訴之聲明所示。
三、對被告抗辯之陳述：
（一）被告雖辯稱原告先前亦曾擔任訴外人甲○○向銀行或其他公司借款之連帶保證
      人，並共同簽發本票或以原告自己所有之土地設定抵押權予他人，且於本件之
      借款亦同樣有設定抵押權予被告，足認原告確有同意擔任甲○○向被告借款之
      保證人，並共同簽發系爭本票云云。惟查，原告固曾於八十一年間向新竹縣寶
      山鄉農會借款五百萬元供甲○○使用，且提供土地設定抵押予寶山鄉農會，惟
      嗣後原告即取回該設定所需之相關證件及印鑑章，並放置於家中，至於嗣後向
      國穎企業股份有限公司（簡稱國穎公司）之借款，而以原告名義簽發本票或設
      定抵押權之行為，均係甲○○擅自從家中盜取原告之權狀、印鑑章及印鑑證明
      後所為，原告完全不知情，也未授權甲○○為之。雖被告另辯稱原告縱使未授
      予代理權於甲○○，惟原告既已提供權狀或印鑑證明及印鑑章供甲○○辦理抵
      押權之設定，此一客觀事實，已足使被告誤信原告亦已一併授權於甲○○，由
      其代理簽發系爭本票，而已符合表見代理之情形云云。惟查，原告並未將權狀
      、印鑑證明或印鑑章提供交予甲○○，純係甲○○個人盜取所得，是原告之所
      為，並不符合民法所定表見代理之情形，自不需對甲○○之所為負責
（二）雖被告另辯稱系爭本票上原告之簽名，係原告本人所為，並舉出證人曾金和之
      證詞為證云云。惟查，依原告向新竹縣寶山戶政事務所申請辦理變更印鑑章，
      所寫之申請書上原告本人之筆跡觀之，顯與系爭本票上「乙○○」之字跡不符
      ，準此，證人曾金和所述親眼目睹原告在本票上簽名而簽發該本票云云，委屬
      不實。
四、證據：提出紅包袋一只、原告在新竹縣寶山鄉農會之銀行存摺及印鑑卡影本各一
    份、本院八十七年度訴字第五四一號民事判決影本一份，並聲請本院向新竹縣寶
    山鄉農會調取原告在該農會設立帳戶之銀行開戶資料。
乙、被告方面：
一、聲明：原告之訴駁回；訴訟費用由原告負擔。
二、陳述：
（一）本件被告持有之系爭支票，係由訴外人甲○○帶引被告及被告友人曾金和、某
      銀行之游姓襄理共同前往原告之住所，由原告親自所簽發，並提供其所有坐落
      新竹縣寶山鄉○○段寶山小段六０二地號之土地設定抵押權，且該抵押權之設
      定時間係與本票簽發日相同，均係八十三年六月五日，足見係共同為之，並藉
      以擔保被告之債權，否則，被告不可能憑空借款予原告。且系爭本票上原告之
      印文，係用原告先前之印鑑章所蓋用之情，為原告所自承，則原告主張該印文
      係遭其女甲○○所盜蓋乙節，即應由其負舉證之責。
（二）雖原告陳稱前開抵押權之設定及系爭本票之簽發，均係其女甲○○冒用其名義
      所為，其並未授權云云。惟查，原告先前亦曾以其所有之土地設定抵押予新竹
      縣寶山鄉農會，以向該農會借款而供甲○○使用，且先前原告亦擔任甲○○向
      國穎公司借款之連帶保證人，並提供土地設定抵押予該公司，且共同簽發本票
      交由該公司收執，此均與本件系爭本票及抵押權之設定時間相距不遠，顯見原
      告確有為系爭本票之共同發票行為。再者，本件借款時該抵押權之設定必須有
      土地所有權人即原告之印鑑證明、印鑑章及不動產所有權狀等重要文件，若非
      原告親自辦理或交付，他人通常無法取得，故縱認原告所述為真，惟依甲○○
      持有上開各項文件以憑辦理抵押權設定登記之此一客觀事實觀之，已足使被告
      誤信原告對甲○○授以代為簽發本票之代理權，而有表見代理之情形，是依民
      法第一百六十九條前段之規定，原告亦應負表見代理人之責任，而對被告負發
      票人之責。
（三）原告雖以其當庭簽名之筆跡，以及其為向新竹縣寶山鄉戶政事務申請變更印鑑
      章，所填寫申請書上簽名之筆跡，與系爭本票上簽名之筆跡不符，主張系爭本
      票上之簽名係遭甲○○偽造，且以此證明證人曾金和所述之情與事實不符云云
      。惟查，原告當庭及申請變更印鑑章時所為之簽名筆錄，未必與其平日簽名之
      筆跡相仿，且依原告於本院執行處對其土地進行強制執行程序，到庭接受訊問
      時，其所為簽名之筆跡，予以比對結果，顯與其先前當庭簽名之筆跡不同，反
      而與系爭本票上簽名之筆跡較為相近，是原告否認系爭本票上之簽名非其所為
      云云，已不足採信。又系爭本票並無罹於三年消滅時效之情形，縱使有之，亦
      僅係於被告向原告主張行使本票債權時，被告得以時效消滅為由作為抗辯事由
      ，惟難認被告對原告所享有之該本票債權已不存在，是原告以系爭本票已罹於
      時效消滅，作為其本件請求之理由，顯屬無據。
三、證據：提出系爭本票影本一份、本院民事執行處八十七年七月二十七日通知影本
    一份、土地登記簿謄本一份、本院民事執行事件卷宗筆錄影本一紙，並聲請訊問
    證人曾金和。
丙、本院依職權向新竹縣寶山鄉戶政事務所調取原告申請設立印鑑證明及報廢該印鑑
    證明之申請書資料，並調取本院八十八年度票字第一五一六號民事聲請事件卷宗
    及本院八十五年度執字第七四三九、七九四八號民事執行卷宗。
    理    由
一、本件原告起訴主張：其與被告素不相識，亦無任何金錢往來，並未簽發系爭本票
    交予被告，而該本票上原告之印文係遭其女甲○○偷取其舊有之印鑑章所盜蓋，
    簽名亦係其女所冒簽，爰訴請確認被告就系爭本票，對原告之本票債權不存在等
    語；被告則以：系爭本票確係原告本人所簽發，且縱認原告本人未簽發或授權甲
    ○○為之，惟從原告將其印鑑章、印鑑證明及所有權狀等均交予其女甲○○，以
    供其設定抵押權於被告之行為觀之，原告顯有以自己之行為表示以代理權授予甲
    ○○之情形，自應就該發票行為，對被告負表見代理之授權人責任，且縱認系爭
    本票已罹於時效消滅，惟尚難因此即認定被告對原告所享有之系爭本票債權已不
    存在等語，以資置辯。
二、按當事人主張有利於己之事實者，就其事實有舉證之責任，民事訴訟法第二百七
    十七條定有明文，又票據之發票人，不否認該票據發票人欄之印文係屬真正，如
    其主張因該印文係遭盜蓋而否認有為該發票行為時，即應就該印文係遭他人盜蓋
    之事實，負舉證之責任。本件系爭本票上原告名義之印文，確係原告先前之印鑑
    章所蓋用之情，為原告所不否認，準此，原告主張該本票上之印文係遭其女甲○
    ○所盜蓋，其未親自為發票行為或授權張女為之乙節，即應由原告負舉證之責。
    經查：
（一）原告主張該本票上之印文係遭甲○○盜蓋，主要係以其先前之印鑑章係放置於
      房間內，未特別予以藏放保管，致遭其女甲○○擅自拿去使用簽發本票，且張
      女亦私自持原告所有之該印鑑章、印鑑證明及土地所有權狀等證件，為被告辦
      理設定抵押，且先前亦曾以同樣手法冒用原告名義簽發本票，以向國穎公司及
      他人借款，並設定抵押予該公司及他人，併系爭本票上原告名義之簽名，顯與
      原告本人平日之簽名筆跡不符等情，資為論據。查，於八十二年十月二十六日
      ，有以原告為義務人，就原告所有之多筆土地，設定抵押權予國穎公司，並於
      同年十一月三日，以原告名義及甲○○等人為共同發票人，簽發一紙面額一千
      五百四十多萬元之本票予國穎公司，而上開文件資料上原告名義之印文，確與
      本件系爭本票上原告名義之印文相同，且於八十四年七月二十九日，另有以原
      告名義及詹益宏為共同發票人而簽發一紙、面額一千萬元之本票，並由訴外人
      吳金重持有，嗣後於八十五年間起，國穎公司及吳金重均已對原告主張享有借
      款債權，並對原告所有之多筆土地實施抵押權而聲請本院對之進行強制執行程
      序或聲明參與分配等情，已據調取本院八十五年度執字第七四三九、七九四八
      號民事執行卷宗查核屬實。雖原告主張上開文件與系爭本票相同，均係遭甲○
      ○冒用原告名義所為，惟原告亦自承其迄今就國穎公司及吳金重，均未提起任
      何訴訟，而主張因上開本票及文件等資料係遭偽造，認國穎公司及吳金重對其
      未享有任何債權，並訴請塗銷抵押權之登記（本院八十九年三月二十八日言詞
      辯論筆錄），則衡諸常情，倘原告所述係遭甲○○偽造其名義屬實，何以其就
      上開與國穎公司及吳金重之爭議事項，均未以訴訟保障自身之權益，已有可疑
      。
（二）被告辯稱原告曾於八十一、二年間為其女甲○○之需，向寶山鄉農會借款，並
      提供土地設定抵押權予該農會之情，為原告所不否認，並經本院調取前述之八
      十五年度執字第七九四八號民事執行卷宗查核無訛，且原告並自承當時係向寶
      山鄉農會借款五百萬元供甲○○使用等語。而經核前述原告向寶山鄉農會借款
      之時間，與系爭本票之發票日八十三年六月五日，相差僅一年多，則從原告與
      甲○○係父女，關係係屬親密，且原告先前亦曾為甲○○而向寶山鄉農會借款
      之情以觀，被告辯稱原告於本件之系爭本票，亦與前述向寶山鄉農會借款之情
      形相似，均由其出面，為使甲○○能順利借得款項，而共同簽發本票之情，尚
      與常情相合。
（三）復查，被告舉出之證人曾金和，固到庭證稱其於八十三年六月五日為借款予甲
      ○○，有偕同被告及一位銀行游姓襄理到原告位於新竹縣寶山鄉住處，當時甲
      ○○及原告亦均在場，且其有目睹原告在系爭本票上簽名之情（本院八十九年
      三月七日言詞辯論筆錄），惟經核系爭本票上原告名義之簽名筆跡，確與原告
      嗣後於本院民事執行事件中到庭所為簽名，以及其嗣後於本件當庭所書寫，暨
      原告於八十三年間為辦理印鑑變更而向新竹縣寶山鄉戶政事務所，所提出之申
      請書上，其名義之簽名筆跡不符之情，有新竹縣寶山鄉戶政事務所於八十九年
      一月二十一日檢送之申請書影本及本院八十五年度執字第七四三九號民事執行
      事件卷宗筆錄影本一紙在卷可憑。是從前述之系爭本票上原告名義之簽名字跡
      ，與原告於其他文件上真正簽名之字跡不符之情形觀之，固可認定證人曾金和
      所述其有目睹原告在系爭本票上簽名一事不可採信，惟究不得執此即遽以認定
      原告所述甲○○係盜蓋其印鑑章於系爭本票上之情為真實。
三、綜上所述，原告尚無法舉證證明甲○○確有盜蓋原告之印鑑章於系爭本票，而偽
    為發票行為之事實，自應認該本票上原告用印所為之發票行為係屬真實，依此，
    原告既為系爭本票之發票人，則被告就系爭本票而言，對原告之本票債權自屬仍
    然存在，從而，原告訴請確認被告就該本票對其之本票債權不存在，核屬無據，
    應予以駁回。
四、本件判決之基礎已臻明確，兩造其餘攻擊防禦方法及舉證，核與前揭判斷不生影
    響，無庸一一論列，併此敘明。
五、據上論結，本件原告之訴為無理由，依民事訴訟法第七十八條，判決如主文。
中      華      民      國    八十九    年      四      月      六      日
                                  臺灣新竹地方法院民事第一庭
~B法      官  鄭政宗
右為正本係照原本作成。
如對本判決上訴，須於判決送達後廿日內向本院提出上訴狀。
~B法院書記官  沈藝珠
中      華      民      國    八十九    年      四      月      六      日


司法院資訊處製作；財團法人民間司法改革基金會備份。
